臺灣高等法院民事判決
108年度重上字第645號
上  訴  人  瑞田投資有限公司

法定代理人  林郭田  
上  訴  人  銀環投資有限公司

法定代理人  李錦煒  
上  訴  人  華宜投資有限公司

法定代理人  郭琳義  
共      同
訴訟代理人  張致祥律師
被  上訴人  同裕投資有限公司

兼法定代理  
人          陳呈緯  
共      同
訴訟代理人  林美倫律師
            陳勵新律師
            安玉婷律師
上列當事人間請求移轉股權事件，上訴人對於中華民國108年6月
26日臺灣臺北地方法院106年度訴字第5138號第一審判決提起上
訴，本院於109年8月12日言詞辯論終結，判決如下：
    主     文
原判決廢棄。
被上訴人應以附表一、二所示分配方式轉讓登記華侖科技有限公
司出資額新臺幣貳佰貳拾萬元、新臺幣捌拾萬元予上訴人。
上開關於命被上訴人轉讓登記部分，應於上訴人連帶給付新臺幣
壹佰零參萬壹仟壹佰柒拾玖元之同時履行之。
第一、二審訴訟費用由被上訴人負擔。
    事實及理由
上訴人主張：伊與原審共同原告林郭田、李錦煒、郭琳義（下
  稱林郭田等3人，業於民國109年6月10日撤回上訴，非本院審
  理範圍，不贅）及被上訴人陳呈緯（下稱陳呈緯）、同裕投資
  有限公司（下稱同裕公司）均為訴外人華侖科技有限公司（下
  稱華侖公司）之股東，陳呈緯、同裕公司之出資額分別為新臺
  幣（下同）80萬元、220萬元（下稱系爭出資額）。伊、林郭
  田等3人與陳呈緯、同裕公司於105年12月13日簽立協議書（下
  稱系爭協議書），約定由伊、林郭田等3人支付105年12月31日
  華侖公司資產負債表股東權益金額4%、11%予陳呈緯、同裕公
  司，陳呈緯、同裕公司則轉讓系爭出資額予伊、林郭田等3人
  ，並約定於106年1月23日交付價金及完成系爭出資額轉讓。嗣
  伊、林郭田等3人及陳呈緯、同裕公司復於105年12月14日重新
  約定扣減提列項目及價金付款方式，需要提列（即扣減）事項
  為：㈠庫存打消。㈡或有負債風險。㈢2016年終獎金提列，2.5至
  3.0月。㈣2016年交營利所得稅。㈤員工遣散提列，5年來資歷。
  ㈥打85折。付款方式為：106年1月25日付款40%、同年6月31日
  付款30%、同年12月31日付款30%（下稱系爭12月14日約定）。
  伊、林郭田等3人及陳呈緯、同裕公司又於106年1月20日更改
  付款方式為：106年1月25日付款600萬元、同年3月31日付款餘
  額50%、同年6月30日付款餘額50%（加減會計師調整差異性、
  減華崙公司105年所得稅差額）（下稱系爭1月20日約定），經
  計算後，價金共為1,309萬7,748元。伊依約已分別於106年1月
  24日、3月28日給付陳呈緯、同裕公司第1期款600萬元、第2期
  款450萬元，並於同年6月12日通知陳呈緯、同裕公司領取第3
  期款項259萬7,748元，詎陳呈緯、同裕公司竟拒絕領取第3期
  款及轉讓系爭出資額，伊遂於同年6月21日為陳呈緯在臺灣新
  北地方法院（下稱新北地院）提存所提存259萬7,748元。倘認
  計算價金時，不須扣除華侖公司105年所得稅差額13萬6,752元
  ，價金則為1,323萬4,500元，伊亦已於109年3月20日為陳呈緯
  在新北地院提存所再提存13萬6,752元。又林郭田等3人已讓與
  對陳呈緯、同裕公司轉讓出資額債權予伊，並以起訴狀繕本送
  達通知陳呈緯、同裕公司，倘認起訴狀繕本送達不生通知效力
  ，伊亦已於109年6月10日以言詞通知陳呈緯、同裕公司。爰依
  系爭協議書、系爭1月20日約定及債權讓與之法律關係，請求
  陳呈緯、同裕公司將系爭出資額，依附表1、2所示分配方式轉
  讓登記予伊。原審判決上訴人敗訴，上訴人聲明不服，提起上
  訴，上訴聲明：㈠原判決廢棄。㈡同裕公司、陳呈緯應將系爭出
  資額，依附表1、2所示分配方式轉讓登記予上訴人。
陳呈緯、同裕公司則以：兩造與林郭田等3人雖曾分別於105年1
  2月14日、106年2月24日就轉讓系爭出資額之價金有無扣減事
  項、是否打85折加以討論，然並未達成協議。而105年12月31
  日華侖公司資產負債表股東權益金額為1億5,020萬9,042元，
  依系爭協議書，陳呈緯可得之價金為600萬8,361元，上訴人僅
  給付273萬4,500元，尚餘327萬3,861元未給付；同裕公司可得
  之價金為1,652萬2,995元，上訴人僅給付1,050萬元，尚餘602
  萬2,995元未給付，伊於上訴人連帶給付餘款前，自得主張同
  時履行抗辯，拒絕轉讓系爭出資額。又伊不同意林郭田等3人
  之債權讓與等語，資為抗辯。並答辯聲明：上訴駁回。
上訴人主張伊、林郭田等3人及陳呈緯、同裕公司均為華侖公司
  股東，陳呈緯、同裕公司有系爭出資額。又伊、林郭田等3人
  與陳呈緯、同裕公司於105年12月13日簽立系爭協議書，約定
  由伊、林郭田等3人支付105年12月31日華侖公司資產負債表股
  東權益金額4%、11%予陳呈緯、同裕公司，陳呈緯、同裕公司
  則轉讓系爭出資額予伊、林郭田等3人，並約定於106年1月23
  日交付價金及完成系爭出資額轉讓。嗣於伊、林郭田等3人及
  陳呈緯、同裕公司於106年1月20日更改付款方式為：106年1月
  25日付款600萬元、同年3月31日付款餘額50%、同年6月30日付
  款餘額50%（加減會計師調整差異性、減華崙公司105年所得稅
  差額），並約定於106年3月31日一次交割。又上訴人已給付陳
  呈緯273萬4,500元、同裕公司1,050萬元，共計1,309萬7,748
  元，為陳呈緯、同裕公司所不爭執，並有華侖公司變更登記表
  、系爭協議書、板信商業銀行存入憑證、系爭1月20日約定、
  新北地院106年存字第1183號提存書、109年度存字第450號提
  存通知書在卷可稽【見新北地院106年度訴字第2032號卷（下
  稱2032卷）第10至15頁、原審卷第33、58頁、本院卷第391頁
  】，自堪信為真實。
上訴人主張伊已給付全部買賣價金，爰請求陳呈緯、同裕公司
  轉讓系爭出資額，然為陳呈緯、同裕公司否認，並以前開情詞
  置辯。茲分述如下：
　㈠上訴人主張已給付全部價金為不可採：
　⒈按稱買賣者，謂當事人約定一方移轉財產權於他方，他方支
    付價金之契約；當事人就標的物及其價金互相同意時，買賣
    契約即為成立。經查，上訴人主張伊、林郭田等3人與陳呈
    緯、同裕公司間，依系爭協議書，就陳呈緯、同裕公司之系
    爭出資額，有買賣關係存在，為陳呈緯、同裕公司所不爭執
    （見本院卷第486頁），此部分事實，殆無疑義。又債權之
    讓與，非經讓與人或受讓人通知債務人，對於債務人不生效
    力。但法律另有規定者，不在此限，民法第297條第1項定有
    明文。查林郭田等3人將系爭出資額債權讓與上訴人，並於1
    09年6月10日以言詞通知陳呈緯、同裕公司，既為陳呈緯、
    同裕公司所是認（見本院卷第486頁），即生債權讓與之效
    力，不因陳呈緯、同裕公司是否同意而受影響，合先敘明。
    　
　⒉上訴人主張依系爭12月14日約定，陳呈緯、同裕公司轉讓系
    爭出資額之價金計算，須先扣減庫存、負債風險、年終獎金
    、營利所得稅、員工資遣費後，再打85折，業據提出105年1
    2月14日紀錄為證（見原審卷第21頁），惟為陳呈緯、同裕
    公司所否認。經查，上揭14日紀錄固記載需要提列事項：⑴
    庫存打消。⑵或有負債風險。⑶2016年終獎金提列，2.5至3.0
    月。⑷2016年交營利所得稅。⑸員工遣散提列，5年來資歷。⑹
    打85折。付款方式為：106年1月25日付款40%、同年6月31日
    付款30%、同年12月31日付款30%等內容。惟觀諸上訴人所提
    出之上揭14日紀錄，右上角空白處有手寫000000000後再橫
    槓劃掉；於⑴庫存打消右方手寫0000000橫槓劃掉後又手寫（
    centerprise除外）並畫箭頭指向00000000；於⑵或有負債風
    險右方手寫0000000；於⑷2016年交營利事業所得稅右方手寫
    00000000橫槓劃掉後又手寫16,648,335；於⑸員工遣散提列
    右方手寫532452；於⑹打85%右方手寫5%，則前開手寫記載，
    究竟係林郭田等3人及陳呈緯已就相關項目之數額達成共識
    （例如⑴⑵⑷⑸部分），抑或就原記載事項有所修正（例如⑹部
    分），實難認定。參以，上訴人於106年6月12日催告陳呈緯
    、同裕公司領取第3期款時，一併以華侖公司股東權益金額
    計算表（下稱系爭股東權益計算表）為附件寄送予陳呈緯，
    有廣騰法律事務所106年6月12日廣騰字第0000000-0號函可
    稽（見原審卷第22至23頁）。系爭股東權益計算表，係華侖
    公司現任財務主管曹千榆所製作，業據證人曹千榆於本院證
    稱：系爭股東權益計算表是伊依照原財務主管林珊伃於106
    年1月26日開立華侖公司支票予同裕公司時檢附的華侖公司
    結算財報（下爭系爭結算財報），及補算林珊伃漏算未休特
    休、預告工資部分，再按照計算出來的金額乘以5%得出等語
    歷歷（見本院卷第186至188頁）。而系爭股東權益計算表，
    關於股東權益淨額之減項，僅只列有105年資遣費一項，而
    未有其他減項項目，此觀系爭股東權益計算表自明（見原審
    卷第23頁）。又觀諸系爭結算財報，股權出售計算之減項項
    目，僅列有105年資遣費一項，而未有其他減項項目之記載
    ；佐以證人林珊伃於本院證稱：製作系爭結算財報時，董事
    長林郭田口頭要伊以106年1月25日完成內帳數字122,784,40
    9，扣除全公司的資遣費，再乘以15%，再乘以85%計算。當
    時伊手邊並無庫存打消資料，華侖公司也沒有或有負債風險
    ，人力資源這邊伊能做的只有資遣費計算等語明確（見本院
    卷第313頁），並有系爭結算財報存卷可佐（見本院卷第203
    頁）。倘雙方於105年12月14日有達成要扣減上述⑴至⑹項目
    之協議，則上訴人製作系爭結算財報、系爭股東權益計算表
    時豈會漏列庫存、或有負債風險、年終獎金、營利所得稅等
    扣減項目？堪認上訴人、林郭田等3人與陳呈緯、同裕公司
    於105年12月14日並未達成扣減協議，並重新約定付款方式
    。陳呈緯、同裕公司辯稱上開紀錄僅是記載當天開會討論事
    項，並非雙方達成協議等語，則非完全無據。 
　⒊上訴人復主張伊、林郭田等3人與陳呈緯、同裕公司於106年2
    月24日同意以1億2,278萬4,409元作為華侖公司股東權益之
    計算基礎，並以1,893萬1,842元為系爭12月14日約定之扣減
    金額（見本院卷第409頁），固舉證人即華侖公司簽證會計
    師李惠如證稱：會議當日白板上的紀錄，大部分是伊寫的。
    白板上「122,784,409」是林珊伃當場計算出來華侖公司股
    權預估淨值。「18,931,842」是依協議書及會議紀錄，他們
    有減項要作減除，在會議中討論後計算出來的數字。計算出
    來華侖公司每股淨值是51.9元，乘以陳呈緯、同裕公司之系
    爭出資額，再依協議內容打85折，計算出來的結果是1,323
    萬4,500元。後來陳呈緯要跟公司多要，雙方發生爭執，伊
    向林郭田建議打9折計算之證詞（見本院卷第188至189、192
    頁)及白板相片為據（見原審卷第168頁）。然查，證人即李
    惠如聘僱之員工蕭曉雯於原審證稱：於2月24日會議當天，
    雙方對於價格還在討論，伊主觀認為當天沒有結論，有以LI
    NE通知林珊伃等語綦詳（見原審卷第134頁反面）。且佐以
    蕭曉雯與林珊伃於105年3月1日LINE對話，蕭曉雯先傳送前
    開白板相片，表示為上週開會資料，並稱：「買方願以打9
    折之方式購買15%的股權NTD14,013,000賣方開價37,500,000
    出售15%股權」、「二方尚未達成共識」，有LINE對話截圖
    在卷可參（見原審卷第104至105頁），核與證人李惠如所述
    不符。再者，關於減項1,893萬1,842元之來源，證人林珊伃
    於本院證稱：就伊了解，1,893萬1,842元是會計師106年2月
    23日提出來的未節稅損益表中所得稅的數字，並非伊提供等
    語歷歷（見本院卷第313至314頁），亦與證人李惠如前開證
    述明顯不一致。另觀諸於106年2月23日製作之華侖公司損益
    表（見本院卷第263至267頁）中，關於課稅所得稅額×稅率=
    應納稅額部分之計算式為：「111,363,780×17%=18,931,842
    」，而該損益表係蕭曉雯於106年2月23日晚上11時9分提供
    予林珊伃，有電子郵件及本院公務電話紀錄表可佐（見原審
    卷第153至156頁、本院卷第337頁）。足認兩造及林郭田等3
    人於106年2月24日並未達成系爭出資額之價金計算基礎及扣
    減金額之合意。上訴人逕執李惠如之前開證詞，主張106年2
    月24日開會時，雙方已對轉讓系爭出資額之價金計算基礎及
    扣減金額達成協議云云，委無足取。
　⒋上訴人再以陳呈緯之配偶林珊伃曾代理陳呈緯於106年1月26
    日收受華侖公司開立之系爭出資額第2期價款450萬元、第3
    期價款439萬9,110元保證支票（下合稱系爭保證支票），及
    陳呈緯、同裕公司於106年3月28日收受上訴人第2期匯款450
    萬元後，均無異議為由，主張伊、林郭田等3人與陳呈緯、
    同裕公司已對轉讓系爭出資額之價金計算基礎及減項金額達
    成協議云云。然查，證人林珊伃已證稱：伊有問陳呈緯是否
    收受系爭保證支票，陳呈緯不願意收，伊便將系爭保證支票
    放在華侖公司辦公室的抽屜文件內，伊於106年4月離開華侖
    公司交接時，沒有印象系爭保證支票交接到哪裡等語明確（
    見本院卷第312頁），自難僅以林珊伃身為陳呈緯之配偶，
    即遽認其收受系爭保證支票經陳呈緯、同裕公司事前同意或
    事後追認。況依系爭1月20日約定（見原審卷第33頁），已
    決議要找會計師查帳、並於106年2月13日至18日間由會計師
    向股東說明帳務，則在會計師查帳及說明帳務前，華侖公司
    如何能計算出第2期、第3期價款分別為450萬元、439萬9,11
    0元，以開立前揭保證支票。陳呈緯、同裕公司辯稱華侖公
    司所開立系爭保證支票面額，僅係華侖公司單方面計算之結
    果，應屬信實。再者，上訴人於106年3月28日匯款450萬元
    後，陳呈緯旋於同年4月7日發函通知上訴人其不承認第2期
    價款為450萬元，並請求與上訴人、林郭田等3人見面議定價
    款，有信誼爾雅法律事務所106年度信誼字第012號律師函可
    佐（見原審卷第65至67頁），足認陳呈緯並非無異議。是上
    訴人前開主張，實乏所據。
　⒌上訴人另主張得以華侖公司於106年5月26日向國稅局申報營
    利事業所得稅檢附之105年12月31日資產負債表（下稱系爭5
    月26日資產負債表，見本院卷第61頁）中股東權益5,520萬6
    ,553元為出資額價金之計算基準，準此，陳呈緯、同裕公司
    可得價款共828萬983元，伊已給付1,309萬7,748元，是業已
    清償完畢云云。然查，林珊伃製作系爭結算財報時，系爭5
    月26日資產負債表尚未存在。而系爭股東權益計算表之金額
    ，均與系爭5月26日資產負債表不符，可見系爭結算財報、
    系爭股東權益計算表上股東權益，均非以系爭5月26日資產
    負債表為基準。況系爭5月26日資產負債表上之股東權益金
    額僅有5,520萬6,553元，明顯少於上訴人主張之1億2,278萬
    4,409元，更遑論陳呈緯、同裕公司抗辯之1億5,020萬9,042
    元。而華侖公司依系爭5月26日資產負債表，所繳納之營利
    事業所得稅僅有626萬9,755元，有105年度營利事業所得基
    本稅額申報表存卷可考（見本院卷第259頁），明顯少於系
    爭2月23日損益表上之應納稅額1,893萬1,842元，足認陳呈
    緯、同裕公司辯稱系爭5月26日資產負債表乃因節稅而製作
    、申報等語，尚非無據。上訴人主張以系爭5月26日資產負
    債表上股東權益為計算系爭出資額轉讓價金之依據云云，亦
    非可採。
  ⒍依上所述，兩造已成立轉讓系爭出資額之買賣契約，上訴人
    未能舉證證明伊、林郭田等3人與陳呈緯、同裕公司合意按
    系爭12月14日約定作為陳呈緯、同裕公司轉讓系爭出資額之
    價金計算依據，亦未能舉證證明伊、林郭田等3人與陳呈緯
    、同裕公司合意以1億2,278萬4,409元作為華侖公司股東權
    益之計算基礎，並以1,893萬1,842元扣減金額，是上訴人此
    部分之主張，均無可採。則轉讓系爭出資額之價金應以會計
    師事務所於106年2月23日製作、以105年12月31日為基準日
    之資產負債表（下稱系爭2月23日資產負債表，見原審卷第1
    54頁）所載之股東權益即1億5,020萬9,042元作為計算依據
    。至系爭1月20日固約定第3期付款金額固須加減會計師調整
    差異性、減華侖公司105年所得稅差額，且股東權益金額須
    扣日本款（見原審卷第33頁），然上訴人未舉證證明加減會
    計師調整差異性及扣日本款之數，本院自無從扣除。另上訴
    人主張華侖公司105年所得稅差額為13萬6,752元，亦為陳呈
    緯、同裕公司所否認，上訴人復未說明計算依據為何，亦非
    可採。準此，陳呈緯轉讓出資額可得之價金為600萬8,362元
    (150,209,042×4%=6,008,362，元以下四捨五入，以下同)、
    同裕公司為1,652萬2,995元(150,209,042×11%=16,522,995)
    ，合計共2,253萬1,357元（6,008,362＋16,522,995=22,531,
    357）。
　㈡陳呈緯、同裕公司得為同時履行抗辯：　
　⒈按因契約互負債務者，於他方當事人未為對待給付前，得拒
    絕自己之給付。民法第264條第1項前段定有明文。又，所謂
    同時履行之抗辯，乃基於雙務契約而發生，倘雙方之債務，
    本於同一雙務契約而發生，且其一方之給付，與他方之給付
    ，立於互為對待給付之關係者，即可主張同時履行抗辯（最
    高法院83年度台上字第1693號判決意旨參照）。
　⒉查，依系爭1月20日約定，付款方式為：106年1月25日付款60
    0萬元、同年3月31日付款餘額50%、同年6月30日付款餘額50
    %，交割日106年3月31日、一次交割，堪認上訴人就第2期價
    款之給付義務，與陳呈緯、同裕公司轉讓系爭出資額之給付
    義務，有互為對待給付之關係。又上訴人須給付第1期款為6
    00萬元，則上訴人須給付第2期為餘款1,653萬1,357元之50%
    即826萬5,679元【(22,531,357-6,000,000)×50%=8,265,679
    】，第1、2期款共1,426萬5,679元（6,000,000＋8,265,679=
    14,265,679)。然上訴人實際僅給付1,323萬4,500元，為陳
    呈緯、同裕公司所不爭執（見本院卷第444至445、501頁）
    ，則上訴人第2期款尚有103萬1,179元(14,265,679-13,234,
    500=1,031,179)未給付，則上訴人依上開規定為同時履行之
    抗辯，自屬有據。 
　⒊至第3期款部分，依系爭1月20日約定，上訴人係於系爭出資
    額完成交割後，始於106年6月30日履行，可見陳呈緯、同裕
    公司負有先轉讓系爭出資額之義務，於履行該義務完畢後，
    始得請求上訴人給付第3期款。陳呈緯、同裕公司既負有先
    給付義務，而其迄未履行該義務，自不得就第3期款部分行
    使同時履行抗辯權。 　　　
從而，上訴人依系爭協議書、系爭1月20日約定及債權讓與之法
  律關係，請求陳呈緯、同裕公司將系爭出資額，依附表1、2所
  示分配方式轉讓登記予伊，為有理由，應予准許。從而，原審
  為上訴人敗訴之判決，尚有未洽。另陳呈緯、同裕公司就第2
  期餘款103萬1,179元，提出同時履行抗辯，亦屬有據，故本院
  應就此部分為對待給付判決。上訴意旨指摘原判決不當，求予
  廢棄改判，為有理由，應由本院全部廢棄改判，並命上訴人為
  前開對待給付，爰判決如主文第2、3項所示。
本件事證已臻明確，兩造其餘之攻擊或防禦方法及所用之證 
  據，經本院斟酌後，認為均不足以影響本判決之結果，爰不逐
  一論列，附此敘明。
據上論結，本件上訴為有理由，判決如主文。
中　　華　　民　　國　　109 　年　　9　　月　　2  　　日
                  民事第五庭   
                        審判長法  官  賴劍毅
                              法  官  楊雅清
                              法  官  陳君鳳
附表1：同裕公司之華侖公司出資額220萬元轉讓登記分配方式（
見2032卷第17頁）：
編號 姓名 出資額（新臺幣）  1 瑞田公司 73萬4,000元  2 銀環公司 73萬3,000元  3 華宜公司 73萬3,000元 
附表2：陳呈緯之華侖公司出資額80萬元轉讓登記分配方式（見2
032卷第17頁）：
編號 姓名 出資額（新臺幣）  1 瑞田公司 26萬6,000元  2 銀環公司 26萬7,000元  3 華宜公司 26萬7,000元 
正本係照原本作成。
如不服本判決，應於收受送達後20日內向本院提出上訴書狀，其
未表明上訴理由者，應於提出上訴後20日內向本院補提理由書狀
（均須按他造當事人之人數附繕本）上訴時應提出委任律師或具
有律師資格之人之委任狀；委任有律師資格者，另應附具律師資
格證書及釋明委任人與受任人有民事訴訟法第466 條之1第1項但
書或第2項（詳附註）所定關係之釋明文書影本。如委任律師提
起上訴者，應一併繳納上訴審裁判費。
中　　華　　民　　國　　109 　年　　9 　　月　　8 　　日

　　　　　　　　　　　　　    書記官  郭姝妤
附註：
民事訴訟法第466條之1（第1項、第2項）：
對於第二審判決上訴，上訴人應委任律師為訴訟代理人。但上訴
人或其法定代理人具有律師資格者，不在此限。
上訴人之配偶、三親等內之血親、二親等內之姻親，或上訴人為
法人、中央或地方機關時，其所屬專任人員具有律師資格並經法
院認為適當者，亦得為第三審訴訟代理人。